【裁判字號】    97,上更(一),432
【裁判日期】    980812
【裁判案由】    毒品危害防制條例
【裁判全文】
臺灣高等法院刑事判決             97年度上更(一)字第432號
上  訴  人
即  被  告  甲○○
選任辯護人  趙元昊律師
            許瑞榮律師
上列上訴人即被告因毒品危害防制條例案件，不服臺灣臺北地方
法院92年度訴字第1290號，中華民國94年5 月23日第一審判決（
起訴案號：臺灣臺北地方法院檢察署91年度偵字第21939 號），
提起上訴，判決後，經最高法院發回更審，本院判決如下：
    主  文
原判決關於意圖販賣而持有第一級毒品部分撤銷。
甲○○意圖販賣而持有第一級毒品，處有期徒刑拾年。扣案之第
一級毒品海洛因（淨重合計壹佰拾陸點陸玖公克）、含海洛因
殘渣之塑膠袋壹個，沒收銷燬之。包裝袋玖個（共重參點玖貳公
克）、分裝袋伍拾陸個，均沒收。
    事  實
一、甲○○有施用毒品之觀察勒戒紀錄，知悉海洛因為毒品危害
    防制條例管制之毒品，不得販賣、持有。竟於民國91年10月
    間，取得大量高純度之海洛因後，以販賣營利之意圖，非法
    持有，藏置於台北縣新店市○○路○段104號1 樓住處。嗣警
    接獲線報，聲請取得台灣台北地方法院法官核發之搜索票，
    於91年10月25日晚上10時50分許，至甲○○上開住處，當場
    查獲甲○○所有意圖販賣而持有已分裝之海洛因9 包（淨重
    共計136.69公克，包裝重3.92公克，純度79 %，純質淨重
    107.99公克）、含有海洛因殘渣（無法秤重析離）之塑膠袋
    1 個及意圖販賣所預備之分裝袋56個（警方另查扣安非他命
    部分，業經判決確定）。
二、案經台北市政府警察局萬華分局報請台灣台北地方法院檢察
    署檢察官偵查起訴。
    理  由
壹、程序部分：
一、按被告以外之人於審判外之言詞或書面陳述，除法律有規定
    者外，不得作為證據；被告以外之人於偵查中向檢察官所為
    之陳述，除顯有不可信之情況者外，得為證據，刑事訴訟法
    第159 條第1 項、第159 條之1 第2 項分別定有明文。因檢
    察官代表國家偵查犯罪時，原則上均能遵守法定程式，且被
    告以外之人如有具結能力，仍應依法具結，以擔保其係據實
    陳述，故規定「除顯有不可信之情況者外」，得為證據（最
    高法院93年度臺上字第2397號判決意旨參照）。查證人丁○○、庚○○既於偵查中同意具結而為證述，有證人結文可證
    ，且依現存證據亦查無顯不可信之情況，則依上開規定，其
    於檢察官偵查中所為證述，自有證據能力。
二、被告以外之人於檢察事務官、司法警察官或司法警察調查中
    所為之陳述，與審判中不符時，其先前之陳述具有較可信之
    特別情況，且為證明犯罪事實存否所必要者，得為證據，刑
    事訴訟法第159 條之2 。經查，證人丙○於91年10月24日警
    詢時之供述，指稱：伊曾於日前目睹被告販賣海洛因、安非
    他命予年籍不詳之人施用，每包新台幣2 至3 千元等語（參
    原審91年聲搜字第1342號影印卷），惟其於本院出庭作證時
    則結證稱：伊於警方詢問時提及伊目睹被告販賣毒品予人一
    節，不是伊的意思，伊沒有看筆錄，簽完名之後，警員就讓
    伊離開等語（參本院98年6 月3 日審判程序筆錄第3 頁），
    顯與其警詢筆錄不符，衡諸本件並無其他具體事證證明被告
    有販賣海洛因等毒品予他人，參諸毒品危害防制條例第17條
    另有供出毒品來源得減輕刑責之特別規定，證人所言可能藉
    此冀求寬典，應認證人丙○於警詢時之供述不具證據能力。
三、刑事訴訟法第158 條之4 規定：「除法律另有規定外，實施
    刑事訴訟程序之公務員因違背法定程序取得之證據，其有無
    證據能力之認定，應審酌人權保障及公共利益之均衡維護。
    」學理上以權衡原則相稱。法院辦理刑事訴訟案件應行注意
    事項第87項並據此明定：除法律對於違法取得證據之證據能
    力已有明文規定外，實施刑事訴訟程序之公務員因違背法定
    程序取得之證據，其有無證據能力之認定，應審酌人權保障
    及公共利益之均衡維護。而法院於個案權衡時，允宜斟酌（
    一）違背法定程序之情節；（二）違背法定程序之主觀意圖
    ；（三）侵害犯罪嫌疑人或被告權益之種類及輕重；（四）
    犯罪所生之危險或實害；（五）禁止使用證據對於預防將來
    違法取得證據之效果；（六）偵審人員如依法定程序有無發
    現該證據之必然性，及（七）證據取得之違法對被告訴訟上
    防禦不利益之程度等各種情形，以為認定證據能力有無之標
    準。
四、按刑事訴訟法第132 條之規定，抗拒搜索者，得用強制力搜
    索之。但不得逾必要之範圍。司法警察執行搜索時，依刑事
    訴訟法第148 條、第150 條第2 項，應命住宅或處所內之住
    居人、看守人或其他可為其代表之人在場，或於必要時命被
    告在場。且為防止犯罪嫌疑人自搜索現場逃逸，保護執行搜
    索司法警察之人身安全及為使搜索程序圓滿完成，刑事訴訟
    法第144 條第2 項、第3 項亦規定，執行扣押或搜索時，得
    封鎖現場，禁止在場人員離去，或禁止被告、犯罪嫌疑人或
    第三人以外之人進入該處所，對於違反前項禁止命令者，得
    命其離開或交由適當之人看守至執行終了。明確規範司法警
    察人員於執行搜索時，所得為之必要處分及命令。證人即台
    北市政府警察局萬華分局武昌派出所警員壬○○於原審證稱
    ：接獲線報，依規定製作檢舉筆錄，然後到現場勘查，再依
    法申請搜索票，核准才執行等語（見原審卷(一)第144 頁）。
    被告及在場之證人即被告之妹妹癸○○亦均陳稱：當日警察
    有拿搜索票等語（見原審卷(一)第144 頁、第315 頁），並有
    搜索票在卷可稽（見偵查卷第5 頁）。本件搜索符合刑事訴
    訟法第128 條第1 項、第128 條之1 第2 項、第128 條之2
    第1 項所規定搜索之要件。至被告稱警察出示搜索票後，說
    伊想逃跑而以手銬銬住，已逾越強制搜索之必要性云云。其
    妹癸○○亦附合稱：兩位員警進來，他們將手銬拿出來要找
    我哥哥，後來就把我哥哥的手銬住，把他帶到地下室云云。
    然證人即台北市政府警察局北投分局警備隊警員辛○○於原
    審證稱：我們辦案的方式是要找到犯罪物證以後才會加銬，
    當天是否有將被告上銬我現在忘記了等語。衡量執行搜索之
    公務員於執行搜索時，對於如何封鎖、控管現場，是屬於執
    行上裁量權行使之問題，縱有逾越執行之必要程度時，亦僅
    屬於執行不當之情形，尚難據以推翻符合法定搜索要件而取
    得扣押物之證據能力。是縱警方確有在搜索現場，為達搜索
    目的，直接對被告施加手銬情形，本院本於前揭權衡原則，
    審酌(1)警方逾越必要程度之情節非屬重大。(2)警方逾越必要
    程度時之主觀意圖並非出於惡意。(3)侵害被告權益之尚非重
    大。(4)毒品犯罪危害社會甚鉅。(5)禁止使用證據對於預防將
    來違法取得證據之效果有限。(6)偵審人員如未逾越必要程度
    必然可以發現該證據。(7)證據取得之執行不當對被告訴訟上
    防禦並無重大不利益等各種情形，衡量人權保障及公共利益
    之均衡維護，認本件依搜索票搜索所製作之搜索、扣押筆錄
    、取得之扣押物，均有證據能力。
五、辯護人於本院主張：被告於警詢時曾要求不要於夜間詢問，
    並要求聘請律師，惟為警方拒絕，警方對被告實施強暴、脅
    迫，並未連續錄音又反覆倒帶重錄，是警詢筆錄係以不正方
    法取供，無證據能力等語。經查，證人即台北市政府警察局
    萬華分局武昌派出所警員壬○○於原審證稱：我負責製作被
    告之警訊筆錄，製作時有告知被告是否要夜間訊問，被告同
    意，製作筆錄並無出於強暴脅迫或不法取供等語（見原審卷
    (一)第150 頁、第151 頁），另觀諸被告警詢筆錄警詢人員曾
    告知被告得保持緘默、無須違背自己意思而為陳述、得選任
    辯護人、得請求調查有利之證據，被告並同意於夜間接受詢
    問，且於筆錄緊鄰處簽名捺印，有該筆錄在卷可按（參偵查
    卷第18-1頁）。又原審法院播放聽取該警詢錄音（影）帶結
    果：警察確有告知被告得選任辯護人之權利及徵詢是否同意
    夜間訊問；警察於製作筆錄時有同步錄音；被告供述同意夜
    間訊問及不用選任辯護人，並承認查獲之毒品、殘渣袋、分
    裝袋為其所有，僅於被告答覆陳述問題後，有時暫切斷錄音
    以利製作筆錄，有原審法院勘驗筆錄在卷可憑（見原審卷(二)
    第1 頁至第17頁）。原審對於上開警詢筆錄錄音（影）帶之
    勘驗，雖未依法通知當事人及辯護人，使其有到場之機會，
    所踐行之訴訟程序存有瑕疵，而屬違背法定程序取得之證據
    。惟本院行準備程序時，已將上開警詢筆錄錄音（影）帶先
    送由辯護人自行勘驗，經辯護人勘驗結果表示：警詢筆錄之
    錄音（影）帶與警詢筆錄內容大致相同，但警詢筆錄製作時
    間長達4 小時又15分，但警詢錄音帶錄音不足2 小時，期間
    共有46處中斷錄音等語（參本院98年4 月30日準備程序筆錄
    ），並未爭執原審法院勘驗筆錄之內容，本院依上開權衡原
    則，審酌原審勘驗時違背法定程序之情節、違背法定程序之
    主觀意圖、侵害犯罪嫌疑人或被告權益之種類及輕重、犯罪
    所生之危險或實害、禁止使用證據對於預防將來違法取得證
    據之效果、如依法定程序有無發現該證據之必然性、證據取
    得之違法對被告訴訟上防禦不利益之程度等各種情形，衡量
    人權保障及公共利益之均衡維護，應認原審上開勘驗筆錄仍
    具有證據能力。又觀諸被告於該次警詢筆錄，已先坦承扣案
    物係其所有，嗣後又翻異改稱是綽號「阿哥」放在其房內，
    其並未持有海洛因云云。若被告確遭警刑求而無法自由陳述
    ，何以被告並未供承有販賣意圖，且可隨意翻供，被告所辯
    顯與經驗法則不符。況被告於檢察官數次偵訊時均未曾提及
    警詢有被刑求逼供之情形，並於92年4 月11日檢察官偵訊時
    明確陳稱「（警訊實在否？）實在。」（見偵查卷第75頁背
    面），於原審亦陳稱：警訊筆錄有照我的意思記載等語（見
    原審卷(一)第151 頁），被告於警詢中所供，堪認係出於自由
    意志所為，該警詢筆錄有證據能力。又辯護人主張：被告警
    詢筆錄製作時間長達4 小時又15分，但警詢錄音帶錄音時間
    不足2 小時，期間共有46處中斷錄音，錄音並未連續又反覆
    倒帶錄音等語，縱屬實情，惟被告之警詢時供述既出於其自
    由意志，如前所述，上開錄音情形，僅屬操作上之瑕疵，尚
    不足以推翻被告警詢筆錄之證據能力。
六、原審雖曾就被告聲請而函請內政部警政署刑事警察局就被告
    是否有意圖販賣而持有海洛因之行為實施測謊，該局雖以熟
    悉測試法、區域比對法之鑑驗方法就「（一）你有賣海洛因
    嗎？（二）有關本案，你有賣海洛因嗎？（三）你有分裝（
    裝在分裝袋裡）海洛因嗎？」等問題對被告實施測謊，此有
    該局於93年8 月26日出具之刑鑑字第0930175133號鑑驗結果
    通知書、測謊鑑驗資料、測謊鑑驗說明書、測謊圖譜分析量
    化表、測謊儀器測試具結書、測謊圖譜等在卷可考，惟該局
    實施測謊所設計之問題核與原審委託該局測謊所設計「（一
    ）扣案毒品海洛因9 包是否為其所有；（二）是否有接觸過
    扣案9 包海洛因毒品；（三）是否有販賣扣案9 包海洛因毒
    品；（四）被告供稱扣案9 包毒品為丁○○所有，是否屬實
    。」不同，該局之測謊題目顯然係針對被告是否販賣毒品而
    設計，核與本案被告係被訴意圖販賣而持有毒品二者之要件
    有間，被告依該局所設計之測謊題目實施測謊之測試結果，
    雖呈不實反應，然因該局測謊題目設計不當，且該局測謊資
    料內並未記載實施測謊人員之資料以供本院判斷該人員是否
    係專業測謊鑑識人員，卷附之測謊圖譜上亦未註記施測時詢
    問之「問題內容」、「題號」及「回答」，致本院無從就呼
    吸圖譜、膚電反應圖譜及心脈圖譜比對被告對問題之回答呈
    如何不實之反應，該份測謊報告既有上述之瑕疵，應認該份
    鑑定報告不具備證據之資格，應予排除。
七、按被告以外之人於審判外之陳述雖不符刑事訴訟法第159 條
    之1 至之4 等4 條之規定，而經當事人於審判程序同意作為
    證據，法院審酌該言詞陳述或書面陳述作成時之情況，認為
    適當者，亦得為證據；當事人、代理人或辯護人於法院調查
    證據時，知有刑事訴訟法第159 條第1 項不得為證據之情形
    ，而未於言詞辯論終結前聲明異議者，視為有前項之同意，
    同法第159 條之5 定有明文。立法意旨在於傳聞證據未經
    當事人之反對詰問予以核實，原則上先予排除。惟若當事人
    已放棄反對詰問權，於審判程序中表明同意該等傳聞證據可
    作為證據；或於言詞辯論終結前未聲明異議，基於尊重當事
    人對傳聞證據之處分權，及證據資料愈豐富，愈有助於真實
    發見之理念，且強化言詞辯論主義，使訴訟程序得以順暢進
    行，上開傳聞證據亦均具有證據能力。查本件除前述外，下
    列所引用之被告以外之人於審判外之供述，因公訴人、被告
    及其選任辯護人於本院準備程序中表示無意見，且迄至言詞
    辯論終結前未再聲明異議，而本院審酌上開供述證據製作時
    之情況，無不當取供及證明力明顯過低之瑕疵，認以之作為
    證據應屬適當，應認有證據能力。
貳、實體部分
一、訊據被告甲○○（簡稱被告）矢口否認有意圖販賣而持有海
    洛因之犯行，辯稱：扣案之毒品，係丁○○於91年10月24日
    深夜至25日凌晨間放置於伊臥室，當時伊酒醉在房間睡覺，
    不知丁○○所為，丁○○於25日數度打電話請伊不要外出，
    警方隨即至伊住處搜索，26日丁○○復與其朋友駕車至伊住
    處要取回扣案毒品，試圖掩飾陷害伊之行為；毒品是丁○○
    向老六拿的，原本有9 兩，丁○○用掉4 兩，無法向老六交
    待，才嫁禍於伊；本案檢舉人丙○於91年10月24日上午8 時
    於警方接受調查，丁○○隨即於24日深夜至25日凌晨至伊住
    處藏放毒品，另於25日數度打電話叫伊不要外出，25日警方
    前來搜索，可證丙○與丁○○關係菲淺，並配合警方聯合誣
    陷伊；原審將扣案之物品送請鑑定指紋結果，亦未發現扣案
    之包裝袋有伊之指紋，顯見伊不知丁○○將毒品放在伊住處
    ，更未看過毒品；伊於原審既曾主動要求鑑定指紋、測謊，
    足以證明伊心中坦蕩，扣案毒品並非伊所有；扣案之物並無
    電子磅秤、現金，亦無他人在場準備向伊購買海洛因之證據
    ，查扣之毒品已經分裝完成，足見伊並無意圖販賣而分裝海
    洛因之行為等語。並請求傳喚證人丁○○、己○○、乙○○
    出庭作證。
二、經查：
  1.台北市政府警察局萬華分局聲請取得原審法院所核發之搜索
    票，於91年10月25日晚上10時50分，在台北縣新店市○○路
    ○ 段104 號1 樓被告住處之房間內，查獲白色粉末9 包、含
    有白色粉末殘渣之塑膠袋1 個及分裝袋56個扣案，此有搜索
    扣押筆錄、扣押物品目錄表、扣押物品收據在卷可按（見偵
    查卷第8 頁至第11頁）。被告於警訊時，亦坦白承認警方所
    查獲之毒品海洛因、海洛因殘渣袋、分裝袋為其所有等語（
    見偵查卷第18-1頁正、反面）。嗣經將該9 包白色粉末送法
    務部調查局檢驗結果均含第一級毒品海洛因成分，合計淨重
    136.69公克（包裝重3.92公克），純度79% ，純質淨重107
    .99 公克。白色粉末殘渣袋，有第一級毒品海洛因殘留，有
    同局91年11月27日調科壹字第020005164 號及94年10月6 日
    調科壹字第0940045810號鑑定通知書2 件在卷足憑（見偵查
    卷第71頁，本院前審卷第81頁）。
  2.證人即台北市政府警察局北投分局警備隊警員辛○○於原審
    證稱：「我們持搜索票去，表明我們的身分及來意。被告那
    天故意帶我們往地下室走，地下室是壹個後門，我們有問他
    你的房間在何處，他就帶我們往地下室走，地下室後門可以
    往外面跑。因為我們三個人去，我們鎖定被告以後，我一個
    人在一樓，由另外兩位同仁帶被告要去找他的房間，樓上還
    有兩個房間。他們兩位帶被告下去，沒有多久我同事就戳破
    他的說法，就把他帶上來一樓，問他他的房間到底是哪一間
    ，他又指樓梯上來正對面的那一間，他說那個房間是他的。
    我們查後那房間裡面都是他媽媽的衣服，我們一直查證被告
    睡在哪一間房間，我們往後面的房間找，是戊○○或是壬○○找到毒品，並非被告說我們直接去找床頭櫃。我有叫被告
    要配合，因為我們拿搜索票來一定會搜的，所以我們就鎖定
    後面的那一間，應該是被告的房間，不是馬上找到（海洛因
    ）的，我們並不是直接找到床頭櫃的毒品」等語（見原審卷
    (一)第233 頁至第234 頁），足見被告於警方前來其住處搜索
    時，曾試圖誤導警察搜索之方向，以避免警察搜索到該毒品
    ，堪認被告明知並確實持有毒品海洛因在其房內。
  3.被告於警詢起至本院訊問時先後辯稱：該查獲毒品非其所有
    ，係綽號阿哥或鴨哥或板鴨之丁○○所拿來栽贓等語。經查
    ，證人丁○○於92年4 月18日偵訊時雖曾證稱：「那天甲○○在睡覺，我和王剛去，後來要走時，王剛說要放東西在甲○○家。」惟立即更正稱：「以上陳述是甲○○叫我講的，
    是在剛剛提訊路上王跟我講的，所述之王剛確有其人，但王
    剛沒去過甲○○家‧‧‧我沒帶東西去，我沒看到那包東西
    。」等語（見偵查卷第94頁背面至第95頁），嗣於原審審理
    亦結證稱：「沒有帶海洛因到被告家」、「偵查中說去被告
    家中，被告睡了，我朋友王剛帶了1 包東西在被告家中，是
    因為我在台北監獄碰到被告，被告跟我聊天，才知道這件事
    情，他說我有吸食一級毒品，叫我扛下來，並教我怎麼說，
    說我帶了朋友怎麼樣。後來經過檢察官訊問，檢察官說是被
    告把我調出來的，是以證人身分傳我，叫我想清楚，說不是
    吸食就可以解決，我想了知道，我覺得不能，我不可以隨便
    編，後來我才向檢察官坦承沒有王剛這個人，沒有這回事。
    」、「（提示偵查卷筆錄，你說王剛所帶的東西我不知道那
    是何物，是否實在？）不實在，因為檢察官叫我說實話。」
    等語（見原審卷(一)第201 頁、第204 頁、第205 頁），於本
    院亦結證稱：伊綽號叫板鴨，伊在北監面會時，被告找人跟
    伊說要伊幫被告扛罪，毒品很貴，伊沒有錢去買，沒有擺毒
    品在被告家；伊曾拿茶壺給被告，警察查獲被告後，伊有去
    被告家，被告媽媽說被告被抓走，被告被抓走之前，伊有去
    被告家，伊沒有帶毒品到被告家等語（參本院98年6 月24日
    審判程序筆錄第8 頁至第10頁；98年7 月22日審判程序筆錄
    第5 頁至第6 頁），顯見證人丁○○於偵查初訊之證詞，係
    依被告勾串指示所為，經檢察官曉以法律效果、利害關係後
    ，始不再迴護被告而據實陳述。況衡諸常情，如要栽贓，亦
    無必要將上開數量龐大、純度極高、價值不菲之毒品置放於
    被告住處，再報警查緝，矧栽贓必有動機、怨隙，被告雖於
    本院辯稱：毒品為丁○○向老六拿的，丁○○用掉4 兩，無
    法向老六交待，才嫁禍於伊，老六找丁○○時，丁○○說毒
    品放在伊處，此事己○○知情，可以經由丁○○與己○○兩
    人對質等語，惟被告與丁○○並無何怨仇，此點為被告所不
    爭，丁○○何以被告栽贓？被告並無法解釋說明。證人己○○雖曾於原審先命被告退庭而隔離訊問時結證稱：91年10月
    24日晚上，「鴨哥」即丁○○說他身體不舒服，叫我開車至
    中和市○○路載他及他一位友人一起至被告住處，「鴨哥」
    進去被告住處時手上有拿一個紅白色花的塑膠袋，大約半小
    時，「鴨哥」出來後，袋子沒有帶出來，他說被告在睡覺，
    並說那袋子裡面的東西是海洛因，他明天早上才再來拿，這
    包東西大約二十多公分長。除了這次以外，之前偶爾有載「
    鴨哥」去被告住處約六、七次。「鴨哥」有時會拿古董或毒
    品到被告住處等語（見原審卷(二)第55頁、第56頁、第60頁）
    ，於本院則結證稱：伊不記得曾與老六找過丁○○，只知道
    曾載丁○○到被告家，丁○○曾拿五花袋到被告家，但不知
    道袋內是什麼東西，伊沒有進去被告家，丁○○進去出來後
    曾跟伊說明天早上再過來拿，被告被查獲的第二天，只有伊
    一人去被告家，丁○○放了東西，伊就沒有再與丁○○聯絡
    ，伊不知道丁○○與老六有無買賣毒品之糾紛等語（參本院
    98年7 月22日審判程序筆錄第2 頁至第5 頁），亦與被告所
    辯己○○知悉栽贓等情不符，又證人己○○雖證稱曾見丁○○拿一個五花袋到被告家，惟因其未看見袋內之物，亦無法
    據以認定丁○○確有拿扣案之毒品至被告住處。且證人即台
    北市政府警察局萬華分局武昌派出所警員戊○○於原審證稱
    ：「丁○○是我們專案小組要抓的人，我們要抓都抓不到，
    不可能當我們的線民。我不知道綽號『板鴨』的人是丁○○
    。當初去被告住處的時候，是有問被告毒品來源是否從『蔡
    尾』來的，我沒有詢問過『板鴨』。丁○○是犯跟毒品有關
    的案件」（見原審卷(一)第139 頁、第140 頁）、「只有知道
    『板鴨』，不知道丁○○。我如果知道是丁○○的話，我就
    直接把丁○○抓起來，為何還要叫丁○○栽贓給被告，我不
    認識被告，我也與被告無仇。」等語（見原審卷(一)第238 頁
    ），明確證述證人丁○○並非本案之線民，並無栽贓誣陷被
    告。是被告所辯其係遭丁○○栽贓一節，尚不足置信。雖被
    告之辯護人於本院前審主張證人丁○○於偵查中對扣案之海
    洛因證稱：「我沒看到那包東西。」（見偵查卷第95頁），
    於原審稱：「（照片中九包毒品是否接觸過？）我有看過，
    沒有那麼多。之前在被告家中我們吸安非他命的時候，被告
    問我這是什麼東西，我說我不清楚，是在被告的房間看到。
    他拿三、五包給我看，問我是不是海洛因，我說我不曉得，
    被告從一個矮桌子下面拿出來的，我有拿起來看。就是碎碎
    一塊一塊小包裝的。我不曉得這9 包海洛因來源。偵查卷第
    34頁所示海洛因不是我提供給被告」等語（見原審卷第206
    頁至第208 頁），認丁○○前後證詞就是否曾見過扣案海洛
    因之部分不一云云。惟斟酌證人丁○○於偵查及原審審理作
    證時之情形，雖有部分不一致，其於偵查初訊時為因被告勾
    串，配合為虛偽不實之證詞，經檢察官曉以大義後，始據實
    陳述，已如前述，被告所舉證人丁○○，縱令有部分陳述不
    一或不實，亦不足為被告未持有毒品之有利認定。
  4.證人即被告之胞妹癸○○雖於原審結證稱：「91年10月26日
    晚上11點多，就是案發的隔一天丁○○有到我家來。我聽到
    有人在樓下喊小宗小宗，我媽媽說小宗昨天被警察抓走，結
    果他們匆匆忙忙就趕快跑。我追出去他們已經上車，車上最
    少有三個或是四個人，我當時看不清楚，我有敲他們的門叫
    他們下車，他們就加速跑掉。我沒有看到什麼人敲門，但是
    認得是丁○○的聲音，我看到的背影我確定是丁○○」等語
    （見原審卷(一)第317 頁至第318 頁），惟被告既已遭警方逮
    捕不在住處，如丁○○有被告所辯陷害被告之情事，丁○○
    之陷害之舉已然得逞，何以仍須於被告被抓後，假意尋找被
    告？又何以聽到被告被抓，即匆忙逃離，而不故意詢問癸○○，公然現身？其逃跑不讓癸○○知悉，如何能達其假意尋
    找掩飾之目的？即使丁○○於被告遭警方逮捕，確有證人癸○○所證前來其住處之舉，亦無法推翻被告持有上開毒品海
    洛因之事實。至於證人即被告之胞弟乙○○於本院結證稱：
    91年10月24日深夜到25日凌晨，板鴨或鴨哥（簡稱鴨哥）曾
    去找被告，被告不知道鴨哥來，門是伊開的，說要找小宗，
    當時他在外面叫伊開門，鴨哥有攜帶一個塑膠袋走進來，伊
    不知道裡面是什麼東西，當時有一個矮胖的人一起進來，鴨
    哥走進家門後朝被告房間走去，伊於26日有打電話跟鴨哥聯
    絡，伊有問為何要害被告，他說放心他會找人來扛，承認東
    西是他的，伊家裡出入很複雜，被告朋友很多都是在吸食毒
    品等語（參本院98年6 月3 日審判程序筆錄第5 頁至第7 頁
    ），雖證明鴨哥即丁○○曾於91年10月24日深夜到25日凌晨
    前來被告住處找被告，證人並看見丁○○曾攜帶一條塑膠帶
    來，惟因並未看見塑膠帶內之物品，亦無法確切證明扣案毒
    品係丁○○帶來，況證人與被告具有二親等之旁系血親關係
    ，所為證言有偏頗之虞，亦不足盡信。
  5.警方在被告住處查獲毒品時在場之庚○○，就扣案海洛因之
    來源，於警訊時稱：「（是否知道該數量眾多之海洛因分裝
    袋係由何人提供給甲○○？）我不知道。但是在這個月（十
    月）前幾天有甲○○的四個朋友，三男一女來找他，我知道
    其中一名男子綽號叫『蔡尾』，是一名毒販，由於出入人士
    眾多，我曾見過一年籍不詳男子和『蔡尾』在房子角落有傳
    遞東西，且神情慌張，我也有看見『蔡尾』遞了一包安非他
    命給甲○○並說這東西（安非他命）不錯。」等語（見偵查
    卷第16頁背面至第17頁），於檢察官訊問時改稱：「那天甲○○之母過生日，有一個叫『鴨哥』及他朋友在24日在23時
    30分到王家找甲○○，甲○○在睡覺，『鴨哥』直接進去找
    甲○○，『鴨哥』手上提一包東西，但我不知那是什麼東西
    。」等語（見偵查卷第56頁），於原審再改稱：「當時被告
    說海洛因是他朋友寄放的，至於是什麼朋友，時間很久，記
    得被告好像是說叫『蔡尾』的人。」（見原審卷(一)第72頁）
    、「好像是被告他母親生日的前一、二天，那時我與被告弟
    弟在泡茶，『蔡尾』來找被告。被告在房間睡覺，後來『蔡
    尾』和他的一位朋友叫被告起來，之後『蔡尾』就和他的朋
    友就匆匆忙忙的走了。我有看到『蔡尾』是有提壹包東西，
    是袋子，我不知道那是什麼。」（見原審卷(一)第73頁）、「
    被告母親生日『蔡尾』及『鴨哥』都不在，被告母親生日前
    一、二天，『蔡尾』有來過。『蔡尾』來時『鴨哥』也不在
    。」等語（見原審卷(一)第74頁）。證人庚○○僅於偵訊中曾
    提到扣案海洛因可能是綽號「鴨哥」所持有，但於警訊及原
    審審理中則均稱係綽號「蔡尾」所持有，前後矛盾。且證人
    庚○○並未實際目睹「蔡尾」或「鴨哥」等人所持有之物品
    確係毒品，並確實有將毒品交付或置放於被告之床頭櫃內，
    尚難憑證人庚○○扞格不一之證詞，為被告有利之認定，亦
    無法據以認定扣案之毒品海洛因係蔡尾或丁○○所帶來。
  6.證人丙○於本院結證稱：伊不認識鴨哥、板鴨、丁○○，伊
    於91年10月24日接受警詢後，沒有看筆錄即簽名，簽完名警
    察就讓伊離開，不記得有帶警方到被告上開住處勘查等語（
    參本院98年6 月3 日審判程序筆錄第3 頁），核與證人即警
    員戊○○於本院結證稱：丙○91年10月24日詢問筆錄係伊製
    作，當時尚有警員壬○○在場，做完筆錄有帶丙○去被告北
    宜路住處勘查，當時要搜索票，乃去勘查等語（參本院98年
    6 月24日審判程序筆錄第3 頁至第4 頁），就警方是否有帶
    丙○至被告上開住處勘查一節，並不相符，惟證人戊○○於
    本院另結證稱：丙○當時被抓，是毒品的案件，對丙○有採
    尿，丙○當時有提供線索，當時丁○○是警方追緝的對象，
    如要栽贓入人於罪，不需要一個海洛因磚，只要海洛因殘渣
    即可等語（參本院98年6 月24日審判程序筆錄第4 頁至第6
    頁），另參諸本院向臺灣臺北地方法院檢察署調閱該署95年
    度檔字第581 號丙○毒品危害防制條例案卷結果，丙○確因
    施用第二級毒品遭移送法辦，查無辯護人所辯：丙○係丁○○小弟兼友人，丙○下午報案，丁○○當晚至被告住處放置
    毒品，被告係遭丙○、丁○○及警方聯合誣陷等情事，凡此
    ，均不足為被告有利之認定，又證人丙○之警詢供述，其證
    據能力已經排除，如前所述，自亦無法認定被告有對外販賣
    海洛因之行為。
  7.原審經採集被告及丁○○之指紋連同毒品包裝送請法務部調
    查局鑑定結果，包裝袋未發現有清晰可供比對之指紋，有同
    局93年4 月30日調科貳字第09300150890 號鑑定通知書在卷
    可按（原審卷(一)第258 頁）。惟扣案之上開毒品，既在被告
    住處查獲，自難以此推翻被告意圖販賣而持有之事實，況該
    扣案之毒品如何由他人輾轉至被告之手？如何包裝？被告堅
    不吐實，扣案之毒品包裝時，是否曾以戴手套等隔絕指紋之
    方式處理，或有不會留存被告指紋之情形發生，均非不可能
    ，凡此，並不足為有利被告之證明。
  8.被告本身並未施用毒品海洛因，業據被告自承在卷，且被告
    為警查獲時所採尿液送驗結果，就嗎啡部分呈陰性反應，有
    台北市立療養院之煙毒尿液檢驗報告書附卷可參（見偵卷第
    100 頁）。是被告持有海洛因，顯非供其自己所施用。
  9.按認定犯罪事實所憑之證據，並不以直接證據為限，即綜合
    各種間接證據，本於推理作用，為認定犯罪事實之基礎，如
    無違背一般經驗法則，尚非法所不許（最高法院44年台上字
    702 號判例意旨參照）。本件被告持有毒品之犯行，彰彰甚
    明。而持有毒品依經驗法則及論理法則，不外存有下列情況
    ：(1)供己施用。(2)為他人保管。(3)無任何理由持有。(4)他人
    將毒品栽贓。(5)無償贈與他人而持有。(6)供販賣而持有。本
    件已排除供己施用，他人栽贓。且被告否認持有毒品、為他
    人保管，而核本案被告持有毒品海洛因數量龐大，淨重即達
    136.69公克，純度高達79% ，純質淨重107 .99 公克，價值
    極為昂貴，被告持有毒品既非供己施用，亦無背負刑責，由
    困難之管道取得海洛因而無理由單純持有之理；更無將價值
    昂貴之毒品，無目的的無償轉讓他人之理甚明。再參諸被告
    持有毒品海洛因已分裝為9 包，且於被告住處扣得空白分裝
    袋56個、分裝後剩餘之含有海洛因殘渣之塑膠袋1 個，其基
    於販賣意圖，極為灼然。
  10.綜上所述，被告所辯，要屬卸責之詞，不足採信。本件被告
    意圖販賣而持有第一級毒品海洛因之事證已臻明確，其犯行
    自堪認定，應予依法論科。
三、海洛因係毒品危害防制條例第2 條第2 項第1 款之第一級毒
    品。意圖販賣而持有毒品，係指行為人以意圖販賣營利以外
    之原因而持有毒品，其後始起意營利販賣者。本件被告拒絕
    供述扣案毒品海洛因之來源，其持有之海洛因價格昂貴、數
    量龐大，雖無積極證據足以證明其持有之上開毒品係意圖營
    利而販入，依證據裁判原則，尚難論以販入第一級毒品罪。
    核被告所為，係犯毒品危害防制條例第5 條第1 項之意圖販
    賣而持有第一級毒品罪。被告行為後，毒品危害防制條例雖
    經修正，於93年1 月9 日施行，惟意圖販賣而持有第一級毒
    品罪，並未經修正，並無新舊法比較問題，附此敘明。
四、原審對被告為有罪科刑之判決，固非無見。惟查：（一）原
    審勘驗被告之警詢錄音（影）帶，並未通知當事人及辯護人
    到場，無異剝奪其在場權，判決對於因此取得之證據何以採
    為認定被告犯罪之依據，亦未說明如何審酌人權保障及公共
    利益之均衡維護，其逕採為論罪之依據，尚有未合；（二）
    查獲扣案之含海洛因成分之殘渣袋僅有一個，另一個並未含
    有海洛因，業經本院前審送法務部調查局檢驗屬實，有該局
    94年10月6 日調科壹字第09400458510 號檢驗通知書一紙在
    卷可參（參本院前審卷第81頁），原審未送鑑定，逕認本件
    有二個海洛因殘渣袋，作為被告犯罪之證據及宣告沒收，亦
    有未合。被告上訴意旨，仍執前詞，否認犯罪，雖不足採，
    惟原判決既有可議，自應由本院將此部分之有罪判決撤銷改
    判。爰審酌被告犯罪動機、情節、犯罪後態度及其他一切情
    狀，乃量處如主文第二項所示之刑，以資懲儆。扣案之海洛
    因合計淨重136.69公克、海洛因殘渣含無法析離之塑膠袋，
    係查獲之毒品，應依毒品危害防制條例第18條第1 項前段之
    規定，宣告沒收銷燬。毒品外包裝9 個（重3.92公克）係用
    於包裹毒品，防其裸露、潮濕，便於攜帶運輸之用，業經調
    查局鑑定時析離，且為被告所有，供包裝第一級毒品所用，
    應依毒品危害防制條例第19條第1 項規定宣告沒收。分裝袋
    56個，為被告所有，為供其意圖販賣第一級毒品海洛因所預
    備之物，應依刑法第38條第1 項第2 款之規定宣告沒收。
據上論斷，應依刑事訴訟法第369 條第1 項前段、第364 條、第
299 條第1 項前段，毒品危害防制條例第5 條第1 項、第18條第
1 項前段、第19條第1 項前段，刑法第11條前段、第38條第1 項
第2 款，判決如主文。
本案經檢察官黃全祿到庭執行職務。
中    華    民    國    98    年    8     月    12    日
            刑事第二十庭審判長法  官  楊貴雄
                              法  官  林銓正
                              法  官  鄧振球
以上正本證明與原本無異。
如不服本判決，應於收受送達後10日內向本院提出上訴書狀，其
未敘述上訴之理由者並得於提起上訴後10日內向本院補提理由書
（均須按他造當事人之人數附繕本）「切勿逕送上級法院」。
                              書記官  劉有志
中    華    民    國    98    年    8     月    18    日
附錄：本案論罪科刑法條全文
毒品危害防制條例第5條第1項
意圖販賣而持有第一級毒品者，處無期徒刑或十年以上有期徒刑
，得併科新台幣七百萬元以下罰金。


司法院資訊處製作；財團法人民間司法改革基金會備份。
